---
title: "Statystyka I z R - kolokwium (ćwiczenia)"
author: "Bartosz"
date: "2023-11-14"
output: html_document
editor_options: 
  chunk_output_type: console
---

# Zadanie 1 (2 pkt)

Proszę przygotować polecenie `read.csv`, które poprawnie wczyta do R jako ramkę danych i przypisze do zmiennej `df1` następujące dane.

## Podpunkt A (1 pkt)

```{r}
dane1 <- "id|firstname|lastname|email|email2|profession
100|Candy|Old|Candy.Old@yopmail.com|Candy.Old@gmail.com|firefighter
101|Molli|Santoro|Molli.Santoro@yopmail.com|Molli.Santoro@gmail.com|developer
102|Leia|Ranjiv|Leia.Ranjiv@yopmail.com|Leia.Ranjiv@gmail.com|police officer
103|Kaia|Herrera|Kaia.Herrera@yopmail.com|Kaia.Herrera@gmail.com|worker
104|Lonnie|Taam|Lonnie.Taam@yopmail.com|Lonnie.Taam@gmail.com|developer"

df1 <- read.csv(
  text = dane1,
  # Tu jest miejsce na Twój kod
  sep = "|"
)
df1
```

## Podpunkt B (1 pkt)

```{r}
dane2 <- 
r"(test1  test2 test3
"id", "firstname", "lastname", "email", "email2", "profession"
,id,',firstname,',lastname,',email,',email2,',profession,
100',Candy,',Old,',Candy.Old@yopmail.com,',Candy.Old@gmail.com,',firefighter,
101',Molli,',Santoro,',Molli.Santoro@yopmail.com,',Molli.Santoro@gmail.com,',developer,
102',Leia,',Ranjiv,',Leia.Ranjiv@yopmail.com,',Leia.Ranjiv@gmail.com,',police officer,
103',Kaia,',Herrera,',Kaia.Herrera@yopmail.com,',Kaia.Herrera@gmail.com,',worker,
104',Lonnie,',Taam,',Lonnie.Taam@yopmail.com,',Lonnie.Taam@gmail.com,',developer,)"

df2 <- read.csv(
  text = dane2,
  # Tu jest miejsce na Twój kod
  sep = "'",
  quote = ",",
  skip = 2
)
df2
```


# Zadanie 2 (3 pkt)

## Podpunkt A (1 pkt)

Proszę stworzyć listę o nazwie `lista_kolokwium` dla której wyrażenie ```lista_kolokwium[["Zadanie 2"]]$PodpunktA[["Odpowiedź"]]``` zwraca wektor `c("odpowiedź")`

```{r}
lista_kolokwium <- list("Zadanie 2" = list("PodpunktA" = list("Odpowiedź" = "odpowiedź")))
lista_kolokwium[["Zadanie 2"]]$PodpunktA[["Odpowiedź"]]
```

## Podpunkt B (1 pkt)

Proszę stworzyć listę o nazwie `lista_kolokwium` dla której wyrażenie ```lista_kolowkium[[2]]$`2`[[2]][2]``` zwraca wektor `c("odpowiedź")`

```{r}
# Tutaj miejsce na Twój kod
lista_kolokwium <- list(c(), list(`2` = list(c(), c("", "odpowiedź"))))
lista_kolokwium[[2]]$`2`[[2]][2]
```

## Podpunkt C (1pkt)

 Proszę stworzyć następującą ramkę danych i przypisać ją do zmiennej `anime`:
 
 ```
 anime            | rok emisji    | kraj
 -----------------|---------------|-----------------------------
 pszczółka maja   | 1975          | Japonia / Austria / RFN
 muminki          | 1990          | Japonia / Holandia Finlandia
 ```
 
 
```{r}
# Tutaj miejsce na Twój kod
anime <- data.frame(anime = c("pszczółka maja", "muminki"),
                    "rok emisji" = c(1975, 1990),
                    kraj = c("Japonia / Austria / RFN", "Japonia / Holandia Finlandia")
                  )
anime
```

# Zadanie 3 (3 pkt)

Proszę wczytać dane ze zbioru `imodyfikatory.csv` i odpowiedzieć na pytania poniżej.

```{r}
imodyfikatory <- read.csv("http://stat1.kursy.bartoszmackiewicz.pl/c/5/2/imodyfikatory.csv")
```

## Podpunkt A (1 pkt)

Czy w próbie badanych było więcej kobiet, czy mężczyzn z wyższym wykształceniem?

```{r}
# Tutaj miejsce na Twój kod
table(imodyfikatory$Płeć, imodyfikatory$Wykształcenie)
```

*Tutaj miejsce na Twoją odpowiedź*

## Podpunkt B (1 pkt)

Proszę usunąć z danych wszystkie obserwacje, dla których rok urodzenia nie mieści się w przedziale 1900-2005, i ustalić, dla jakiego wykształcenia odchylenie standardowe wieku (`sd()`) jest najwyższe.

```{r}
# Tutaj miejsce na Twój kod
imods <- imodyfikatory[(imodyfikatory$Rok.urodzenia > 1900) & (imodyfikatory$Rok.urodzenia < 2005),]
tapply(imods$Rok.urodzenia, imods$Wykształcenie, sd)
```

*Tutaj miejsce na Twoją odpowiedź*

## Podpunkt C (1 pkt)

Jaka jest średnia liczebność grup badawczych (tzn. liczba obserwacji dla każdej z kombinacji wartości z kolumny `Grupa` i kolumny `Modyfikator`)?

```{r}
# Tutaj miejsce na Twój kod
library(dplyr)
imodyfikatory %>% group_by(Grupa, Modyfikator) %>% summarize(n = n()) %>% ungroup() %>% summarize(M = mean(n))
```

*Tutaj miejsce na Twoją odpowiedź*

# Zadanie 4 (2 pkt)

## Podpunkt A

Proszę, korzystając ze zbioru danych `Orange`, przygotować wykres rozrzutu (*scatterplot*) ilustrujący relację między średnicą drzewa pomarańczowego (obwód podany jest w `circumference`) a jego wiekiem (`age`). Przygotowując wykres proszę pamiętać o podpisaniu osi oraz innych kluczowych elementów wykresu. Proszę przyjąć, że pnie drzew mają przekrój idealnego okręgu.

```{r}
# Tutaj miejsce na Twój kod
Orange$diameter <- Orange$circumference / pi
plot(diameter ~ age, data = Orange, xlab = "Age in days", ylab = "Diameter in mm")
```

## Podpunkt B

Proszę, korzystając ze zbioru danych `airquality`, przygotować wykres skrzypcowy ilustrujący pomiary temperatury w każdym miesiącu obserwacji. Przygotowując wykres proszę pamiętać o podpisaniu osi oraz innych kluczowych elementów wykresu. Proszę dla każdego miesiąca użyć innego wybranego przez siebie koloru i dodać legendę do wykresu.

```{r}
# Tutaj miejsce na Twój kod
vioplot::vioplot(Temp ~ Month, data = airquality,
                 col = c("red", "blue", "green", "yellow", "brown"))
legend(x = "topleft",
       legend = c("Maj", "Czerwiec", "Lipec", "Sierpień", "Wrzesień"),
       pch = 12,
       col = c("red", "blue", "green", "yellow", "brown")
       )
```

# Zadanie 5

Napisz funkcję `przekoduj(wartosc)` przyjmującą jeden argument, która przekodowuje wartość według następującego wzoru i zwraca przekodowaną wartość:

```
"A1" -> -3
"A2" -> -2
"A3" -> -1
"A4" ->  0
"A5" ->  1
"A6" ->  2
"A7" ->  3
wszystkie inne wartości -> NA
```

```{r}
wektor <- c("A1", "A1", "A7", "A6", "A5", "A4", "A7", "A2", "A3")
przekoduj <- function(wartosc){
  if (wartosc == "A1"){
    return(-3)
  } else if (wartosc == "A2"){
    return(-2)
  } else if (wartosc == "A3"){
    return(-1)
  } else if (wartosc == "A4"){
    return(0)
  } else if (wartosc == "A5"){
    return(1)
  } else if (wartosc == "A6"){
    return(2)
  } else if (wartosc == "A7"){
    return(3)
  } else {
    return(NA)
  }
}

# To polecenie powinno zwrócić przekodowany wektor tzn. c(-3, -3, 3, 2, 1, 0, 3, -2, -1)
sapply(wektor, przekoduj)
```
