---
title: "Praca domowa - funkcje"
author: "Bartosz Maćkiewicz"
output: html_document
---

# Zadania do notebooka "Funkcje. `apply`, `lapply`, `sapply`"

Czasami w życiu zdarza się, że w naszych danych znajdują się obserwacje odstające (*outliers*). Często chcielibyśmy policzyć średnią bez ich uwzględniania.

Proszę napisać 2 funkcje obliczające średnią:

-   średnia "przycięta" (Wilcox)
-   średnia Tukeya (Tukey)

Wszystko co potrzeba zaokrąglić zaokraglamy dla naszych celów w dół (`floor`)

# Średnia "przycięta"

Z naszych obserwacji odrzucamy 10% najwyższych i najniższych wartości i z nich liczymy średnią. Proszę nie oszukiwać i nie używać funkcji `mean` z argumentem `trim` ani nie patrzeć, jak w tej funkcji wbudowanej w R jest to zrobione. Można jednak użyć funkcji `mean` z odpowiednim argumentem do sprawdzenia, czy napisana przez Państwa funkcja zwraca właściwy wynik.

Funkcja powinna przyjmować 2 argumenty:

*Specyfikacja funkcji*

`srednia_przycieta(wektor, ileprocentprzycinamy)`

Argument `ileprocentprzycinamy` ma przyjmować domyślnie wartość 10.

## Przykład

Oryginalne wartości (uporządkowane).

1,1,2,3,4,4,4,4,5,6,7,8,8,8,8,10,12,15,15,19

Wartości "przycięte" (ucinamy dwie najniższe i dwie najwyższe bo 0,1\*20 = 2)

2,3,4,4,4,4,5,6,7,8,8,8,8,10,12,15

Przydatne funkcje: `sort` oraz `length`.

```{r}
srednia_przycieta <- function(wektor, ileprocentprzycinamy = 10){
  sort(wektor)
  ile_przyciac = length(wektor) * ileprocentprzycinamy / 100

  wektor <- head(wektor, length(wektor) - ile_przyciac)
  wektor <- tail(wektor, length(wektor) - ile_przyciac)
  
  return(sum(wektor)/length(wektor))

}

cat(srednia_przycieta(c(1,1,2,3,4,4,4,4,5,6,7,8,8,8,8,10,12,15,15,19), 10))
```

# Średnia Tukeya

Tukey zaproponował inną metodę radzenia sobie z tym problemem. Jego metoda polega na wykluczeniu przy obliczaniu średniej tych wartości, które są: \* mniejsze od różnicy pierwszego kwartyla i 1,5-krotności rozstępu ćwiartkowego \* większe od sumy trzeciego kwartyla i 1,5-krotności rozstępu ćwiartkowego.

Rozstęp ćwiartkowy to różnica między trzecim a pierwszym kwartylem.

*Specyfikacja funkcji*

`srednia_tukeya(wektor, wielokrotnosciqr)`

Argument `wielokrotnosciqr` ma przyjmować domyślnie wartość 1,5.

## Przykład

1,1,2,3,4,4,4,4,5,6,7,8,8,8,8,10,12,15,15,19

IQR - 4,5

1.5 \* IQR = 1,5 \* 4,5 = 6.75

I kwartyl - 4,0 (więc odcinamy mniejsze niż -2,75)

III kwartyl - 8,5 (więc odcinamy większe od 15,25)

UWAGA: Istnieje przydatna funkcja `IQR`, której pozwalam użyć w zadaniu domowym!

```{r}
srednia_tukeya <- function(wektor, wielokrotnosciqr = 1.5){
  ile_przyciac = IQR(wektor) * wielokrotnosciqr
  
  q1 <- quantile(wektor)[2]-ile_przyciac
  q3 <- quantile(wektor)[4]+ile_przyciac

  wektor2 <- wektor[wektor > q1 & wektor < q3]
  
  return(sum(wektor2)/length(wektor2))

}


cat(srednia_tukeya(c(1,1,2,3,4,4,4,4,5,6,7,8,8,8,8,10,12,15,15,19)))


```
