---
title: "Praca domowa - typy danych"
author: "Bartosz Maćkiewicz"
output: html_document
---

```{r setup, include=FALSE}
knitr::opts_chunk$set(echo = TRUE)
```

## Zadania domowe

1.  Zapoznać się z trzema notatnikami (zakładka "Materiały"):

-   "Podstawowe typy danych"
-   "Zaawansowane typy danych"
-   "Indeksowanie"

2.  Wykonać poniższe zadania

### Zadania do notebooka "Zaawansowane typy danych"

A. Proszę napisać w R polecenie (lub ciąg poleceń), które tworzy następującą macierz bez użycia funkcji `c()` (proszę pogłówkować jak to zrobić sprytnie!):

```         
100 200 300

200 300 400

300 400 500

400 500 600

500 600 700
```

Podpowiedź: proszę przeanalizować, co robi ten kod `1:5 * 100` i zastanowić się, jak on działa.

```{r}
m1 <- matrix(1:5 * 100, nrow=5, ncol=1)
m2 <- cbind(m1, matrix(2:6 * 100, nrow=5, ncol=1))
cbind(m2, matrix(3:7 * 100, nrow=5, ncol=1))
```

B. Proszę stworzyć następującą macierz za pomocą polecenia `rbind()`.

```         
250  34   46   58   7

170  11   42   13   14

200  300  40   50  600
```

```{r}
m1 <- matrix(c(250, 34, 46, 58, 7), nrow=1)
m2 <- rbind(m1, matrix(c(170, 11, 42, 13, 14), nrow=1))
rbind(m2, matrix(c(200, 300, 40, 50, 600), nrow=1))
```

C. Proszę stworzyć ramkę danych (`data.frame`) o liderach Pokemon w regionie Kanto. Nazwą wiersza ma być imie lidera (proszę doczytać z Notatnika o nazwach wierszy), a kolumnami

-   miasto
-   typ Pokemonów, którymi posługuje się dany lider
-   kolejność (proszę założyć, że na stronie podana jest prawidłowa - od pierwszego do ostatniego) [Region Kanto](http://pokemon.wikia.com/wiki/Kanto_Gyms)

```{r}

Liderzy <- data.frame(
  Trenerzy = c("Brock", "Misty", "Lt. Surge", "Erika", "Koga", "Sabrina", "Blaine", "Giovanni"),
  Miasto = c("Pewter City Gym", "Cerulean City Gym",
"Vermilion City Gym", "Celadon City Gym", "Fuchsia City Gym", "Saffron City Gym", "Cinnabar Island Gym", "Viridian City Gym"), 
  Typ = c("Rock", "Water", "Electric", "Grass", "Poison", "Psychic", "Fire", "Ground"), row.names=1)
Liderzy
```

### .Zadania do notebooka "Indeksowanie"

D. Proszę napisać własnymi słowami (po polsku), który element czego wybiorą następujące polecenia:

```         
lista[[4]][[3]][1]

lista$rasy_psow$male_psy[2]
```

**Odpowiedź**

Pierwsze polecenie wybierze pierwszy element trzeciego elementu listy czwartego elementu listy "lista".

Drugie polecenie wybierze drugi element z elementu listy "male_psy", ktora jest zagnieżdżona w liście "rasy_psow", która z kolei zagnieżdżona jest w liście "lista".

Następnie proszę stworzyć jakiekolwiek przykładowe listy, dla których te polecenia (z zadanie wyżej) zwracają jakiś rezultat.

```{r}
# pierwsze polecenie
lista <- list(FALSE, FALSE, FALSE, list(FALSE, FALSE, list(TRUE, FALSE)))
lista[[4]][[3]][1]


# drugie polecenie
lista <- list(rasy_psow = list(male_psy = c("mops", "pudel"), duze_psy = c("husky", "doberman")), rasy_kotow = c("dachowiec", "sfinks"))
lista$rasy_psow$male_psy[2]
```

E. Proszę wczytać zbiór danych `beaver1` za pomocą polecenia `data(beavers)` i napisać polecenie R, które odpowie na następujące pytania. Istotne jest, aby Państwa polecenia zwracały dokładną odpowiedź (np. "346" albo "35.4").

[Więcej o tym zbiorze danych](https://stat.ethz.ch/R-manual/R-devel/library/datasets/html/beavers.html)

a)  Którego dnia pomiarów bóbr osiągnął rekordową, najwyższą temperaturę?

```{r}
beaver1[beaver1$temp == max(beaver1$temp), "day"]
```

b)  Jaką najwyższą temperaturę osiągnął bóbr w czasie okresów aktywnych pierwszego dnia pomiarów?

```{r}
first_day_active_temp <- beaver1[beaver1$day == 346 & beaver1$activ, "temp"]
max(first_day_active_temp)
```
